臺灣新竹地方法院民事判決　　　　　　 100年度簡上字第13號
　　上　訴　人　賴福通
　　訴訟代理人　賴新龍
　　被上訴人　　蔡宏錦
　　訴訟代理人　彭火炎律師
　　　　　　　　張玉琳律師
上列當事人間請求確認通行權存在事件，上訴人對於民國99年12
月17日本院竹北簡易庭99年度竹北簡字第175 號第一審判決提起
上訴，本院於民國100 年9 月28日辯論終結，判決如下：
    主      文
上訴駁回。
第二審訴訟費用由上訴人負擔。
    事實及理由
甲、程序事項：
    按確認之訴非原告有即受確認判決之法律上利益者，不得提
    起。所謂即受確認判決之法律上利益，係指法律關係之存否
    不明確，原告主觀上認其在法律上之地位有不安之狀態存在
    ，且此種不安之狀態，能以確認判決將之除去者而言（最高
    法院27年度上字第316 號判例意旨可資參照）。查本件被上
    訴人起訴主張對上訴人所有坐落新竹縣新埔鎮○○段下枋寮
    小段（下稱同小段）280-10地號土地如原判決附圖所示Ａ、
    Ｂ部分土地（下稱ＡＢ案）有通行權，為上訴人所爭執否認
    ，則兩造間就被上訴人通行同小段280-10地號土地之權利存
    否已有不明確之狀態，致被上訴人法律上地位有不安之危險
    ，而此不安之危險得以本件確認判決予以除去，依上揭說明
    ，被上訴人提起本件確認之訴，自有受確認判決之法律上利
    益，合先敘明。
乙、實體方面﹕
壹、上訴人方面：
一、上訴人聲明：
    (一)原判決廢棄。
    (二)被上訴人於第一審之訴駁回。
    (三)訴訟費用由被上訴人負擔。
二、陳述：除與原審判決書所載者相同茲予引用外，另補稱：
    (一)依最高法院83年度台上字第1606號判決要旨，通行之主要
      目的不僅專為調和個人所得之利害關係，且在充分發揮袋
      地之經濟效用，以促進物盡其用之社會整體利益，然其為
      所有人容忍義務之設，應於能達成上開社會利益之範圍內
      ，儘量以所有人之損害減至最低為必要。而是否為土地通
      常使用所必要，應依土地位置、地勢、面積、用途及使用
      之實際情形定之。
    (二)原審認上訴人所有坐落同小段280-10地號如原判決附圖所
      示Ａ部分土地（下稱Ａ案）應供被上訴人所有之同小段
      270- 1地號土地（下稱系爭土地）作為對外通行之用，然
      同小段280-10地號土地與其他相連土地之所有人約定捐贈
      係供縣政府開闢產業道路使用，使所有相連土地所有權人
      均能有效利用自己土地以發揮土地利用之最大效能，絕非
      僅供被上訴人個人土地使用。其次，原捐贈作為產業道路
      使用之土地因颱風來襲導致崩山、走山之意外，使該產業
      道路之後段崩壞，而無法再作為道路使用，故經縣政府及
      各土地所有權人之同意，各所有權人可將上開土地收回自
      用，可知該土地業已失去當初設置道路所欲達成之目的，
      且已不適合再作為道路使用甚明。上訴人亦無欲再將其作
      為道路使用，將另尋其他與土地邊界相鄰道路對外聯絡，
      原審認定上訴人之土地仍屬袋地而有利用Ａ案對外通行之
      必要，乃屬誤會。又原審認上訴人所有之同小段280-10地
      號土地現雜草叢生，未能有效利用，而認Ａ案對上訴人損
      害最小，惟以土地面積、長久利用之情觀之，被上訴人若
      自Ａ案通行，勢將同小段280-10地號土地從中切開畫分為
      二，致土地遭到細分，不僅不利於農作，甚至日後轉讓他
      人，價格必然因此低落，原審認對上訴人損害最小，甚不
      合理。日後縣政府願重新整理打通道路，上訴人願意出賣
      或承租予被上訴人，惟縣政府已另行開闢替代道路。
    (三)又因Ａ案僅上訴人以土石整地不讓被上訴人通行致被上訴
      人僅對上訴人提起本件訴訟，並不表示Ａ案沿線土地所有
      權人均願供被上訴人通行，此通行道路尚須經過同小段56
      7 、567-2 、293 、292-2 、630-1 、293-13地號土地，
      且同小段567 地號土地有權人已表明不願讓被上訴人通行
      ，故被上訴人日後仍有興訟之必要。由此可知，Ａ案絕非
      對被上訴人之鄰地所有權人損害最小之選擇。
    (四)本件除Ａ案外，被上訴人另有附圖一、二所示甲、乙、丙
      案道路（以下分別稱甲案、乙案、丙案）可資通行。
      1.甲案：此方案據附近居民表示該道路已開通最少有五年
        以上，被上訴人耕作農機現均從此條道路通過，且被上
        訴人表示系爭土地為耕作使用，只要有農機具使用即可
        ，再以本院履勘時系爭土地有整地痕跡，顯示被上訴人
        已使用甲案通行，且甲案有明顯車輛行走之痕跡，則系
        爭土地已有道路可資通行，即非袋地。又被上訴人表示
        甲案有400 公尺遠，惟道路因較遠而不使用，並不合理
        ，被上訴人只想占用他人土地。另被上訴人既表示係因
        上訴人將土地填平以致無法通過，才找出甲案，此即表
        示被上訴人已經找到道路通行，即不需再找其他道路，
        亦表示被上訴人的土地非袋地，且汽車、農機具皆可通
        行，故坡度並不是問題。至被上訴人所提空照圖在98年
        時雖無甲案道路，然被上訴人係現在要通行，與98年時
        有無道路無關。
      2.乙案：經由同小段567 地號土地邊界可達現已供道路使
        用之土地，且距離較Ａ案近，所有權人少，通行面積較
        為狹長，至其上雖有稻作，惟非如房屋般具有高經濟價
        值，應屬損害較低之方案。又此方案雖與被上訴人之系
        爭土地存有高低落差二公尺，但此為土地地勢所致，Ａ
        案亦存有此問題，被上訴人欲通行他人之土地本應付出
        相當之費用、成本整地以消弭高低落差，而不應一味只
        想通行他人之土地而無庸付出任何成本代價，畢竟通行
        權之設計在於找尋鄰地最小損害之方式，而非對袋地所
        有權人損害最小之方式。
      3.丙案：經過同小段270-26、274-6 、274-5 地號土地，
        就距離而言，較Ａ案為近，且同小段270-26、274-6 地
        號土地所有權人為被上訴人之母親即訴外人蔡來妹，而
        同小段274-5 地號之土地共有人之一為被上訴人本身，
        且此方案之土地為竹林、雜草及頹圮之牆垣，損害明顯
        較低。
      4.至於乙案、丙案與雖有落差問題，惟將被上訴人土地上
        方部分挖下，即可消除落差。是以，被上訴人對外聯絡
        通行方案，甲、乙、丙案均較Ａ案對鄰地所有權人之損
        害來得小，原審採信被上訴人主張之Ａ案，顯非妥適。
貳、被上訴人方面：
一、被上訴人聲明：
    (一)上訴駁回。
    (二)上訴費用由上訴人負擔。
二、陳述：除與原審判決書所載者相同茲予引用外，另補稱：
    (一)Ａ案係在原判決附圖所示Ｃ部分現況道路（下稱Ｃ現況道
      路）內，而Ｃ現況道路本即作為附近四鄰之同小段293-13
      、630 、292-2 、293 、567-2 、280-10、570 、000-0
      000 、270-24地號等十餘筆土地之原來通路之使用，上訴
      人所有之同小段280-10地號土地既在使用Ｃ現況道路通行
      範圍之內，原審認定Ｃ現況道路係設置供上訴人作為對外
      通行之用，即無何誤會。且被上訴人亦非僅使用Ｃ現況道
      路而已，被上訴人所有系爭土地亦作為Ｃ現況道路使用之
      部份，亦供同小段270-13、296 、270-24地號等土地為通
      行使用。又經原審履勘現場認定，被上訴人所有系爭土地
      與上訴人所有同小段280-10地號土地均屬袋地，上訴人亦
      不爭執Ｃ現況道路（含同小段280-10地號土地），係捐贈
      予新竹縣政府開闢產業道路使用，及因颱風來襲致崩山、
      走山之意外使Ｃ現況道路後段崩壞，無法再作為道路使用
      。益見同小段570 地號等十餘筆袋地土地原來使用Ｃ現況
      道路之土地，更加須要使用Ｃ現況道路之前段為通行，俾
      接連新竹縣第14號道路（下稱竹14線道路）；且Ｃ現況道
      路之前段（含Ａ案道路）土地上原來鋪設之柏油路面，迄
      今仍然存在，可供使用，故Ａ案道路、Ｃ現況道路之土地
      均顯無現已不適合再作為道路使用之情事，故上訴人主張
      該部分土地已不適合再作為道路使用，並非事實。
    (二)上訴人所有同小段280-10地號土地，本無對外通行至竹14
      線道路或其他公路之聯絡道路，且依原判決附圖所示，Ａ
      案係上訴人通往竹14線道路之最近道路，上訴人捨上述最
      近外聯通路，並主張擬另尋其他與土地邊界相鄰道路對外
      聯絡，已非適洽，且縱上訴人不擬再利用Ａ案作為聯外道
      路、而擬另行尋其他土地邊界相鄰之道路對外連絡，亦不
      得拘束原審關於本件確認通行權事件之審酌認定，且上訴
      人權利之行使有違誠信原則。又否認Ｃ現況道路經新竹縣
      政府及各土地有權人同意各所有權人可自行收回自用。
    (三)被上訴人所有系爭土地確須通過周圍土地始能到達公路為
      通常使用，依法本得請求通行周圍之同小段567 、567-2
      、293 、292-2 、630-1 、293-13地號等土地與竹14線道
      路聯絡，不因須通行周圍鄰地多筆或該周圍鄰地之所有人
      是否同意被上訴人通行，即謂被上訴人不得請求通行。況
      上訴人所稱日後各該地主顯將涉訟，更屬臆測。至上訴人
      所稱同小段567 地號土地所有權人不同意被上訴人通行乙
      節，經被上訴人與地主說明、溝通後，業已獲同小段567
      地號土地所有權人同意。另上訴人是否願意提供土地供縣
      政府或公眾使用與本件被上訴人袋地通行請求權無關。
    (四)又上訴人所提甲、乙、丙案均不適宜。蓋：
      1.甲案：
        (1)本件通路係在竹14線道路口旁，先左轉向西行進，再
          右轉向北行進，再右轉向東行，再右轉向南行進，始
          達同小段280-10地號土地，道路長度長400 公尺，經
          過多筆土地。而此通路於開始通行之左轉向西行進之
          泥路部分固適合作為通行使用（惟其上有謝姓人士設
          置鐵門、地上並有碎石），但後往右轉向北之行進路
          線，已屬90度角之直角轉彎，不適合通行及農業機械
          通過之使用、其後再右轉往東南向行進之部分，則非
          但蔓草叢生、坡度陡峭、且行向崎嶇、該次轉彎角度
          更超過90度角，且北端呈120 、130 度之急轉彎，轉
          彎處更顯陡斜，顯然極不適合作為被上訴人面積計達
          0.8295公頃之系爭土地一般通行、農機通行、運穀通
          行之農業使用。
        (2)另依航照圖所示，除同小段280-10地號土地路段經上
          訴人阻塞外，其餘路段柏油路面皆仍完好可用，且甲
          案通行路線大部分仍屬荒蕪，顯見係因上訴人將原本
          供通行使用之同小段280-10地號土地路段以泥土阻塞
          後，致使鄰近同小段296 、576 、270-24、270-23、
          270-3 地號等土地所有權人及被上訴人所有系爭土地
          ，始不得已而被迫繞道行走甲案之荒蔓土地，形成目
          前隱約之痕跡，根本無上訴人所稱甲案上之「隱約有
          車輛行走之痕跡」。
        (3)此案需使用同小段631 、567 、294-2 、294-3 、56
          7 、295 、270-8 、296-1 、296 、296 、270-7 、
          273-3 、270-4 、270-1 地號共13筆土地，合計面積
          1,424 平方公尺，以米達尺細量附圖所示甲案道路，
          路線長度約為33公分。而Ａ案僅使用同小段570 、28
          0-10、567-2 、293 、292-2 、630 、293-3 地號土
          地共7 筆，合計面積562 平方公尺，依米達尺細量路
          線長度僅為13公分。可知甲案所須使用之土地係原審
          認定通行之Ａ案所須使用土地之2.53倍【計算式33公
          分÷13公分＝2.53】之面積，顯然不符民法第787 條
          第2 項之規定。
      2.乙案、丙案：係從系爭土地與同小段270-9 地號土地交
        界處穿越竹林、並經同小段567 地號土地，始能通行至
        上訴人所主張乙案、丙案之道路，然其瞬間落差高度約
        達二人即約3 公尺以上之高度，又需攀爬，顯然乙案、
        丙案難認適合通常使用之要件，且於本院勘驗時所稱朝
        西落差1.5 公尺，始能接上柏油路面，亦不適合作為需
        役地通常通行及農作使用，且從無道路可供通行，不符
        袋地通行通路之基本要求，顯非適宜。
      3.反觀，Ａ案有系爭土地及四鄰土地之所有人使用多年之
        柏油路面道路，該柏油路面現今依舊完好存在，往南直
        接通往竹14線道路，僅約175 公尺距離，無須如上訴人
        所指甲案須繞行他人土地長達400 公尺，二者相差2 倍
        以上之距離，且上訴人所有同小段280-10地號土地亦屬
        袋地，本身仍有利用原設置之道路對外聯絡通行至竹14
        線道路之必要，所生影響周圍地所有權人之人數並不多
        ，對上訴人造成之不利影響亦甚小，且被上訴人所有系
        爭土地距上訴人覆土處甚近，而Ｃ現況道路坍方處係在
        更北邊處，不影響被上訴人使用Ａ案，故Ａ案確係本件
        對通行之周圍土地損害甚小之方式。又本院勘驗時，可
        知Ａ案路線直接穿越南北走向且距離甚短。又甲案須使
        用他人土地之筆數，較Ａ案多出數倍之多，更遑論該路
        線上下坡轉彎約達120 、130 度之急轉彎，不利一般通
        行，亦不宜為農機、運穀通行之農業使用。至乙案、丙
        案行通行道路穿越竹林，又有瞬間落差高三公尺以上之
        高度，難為通常之使用。至上訴人所述替代道路均無法
        與系爭土地或前述各土地相通。
      4.綜上，上訴人所述甲、乙、丙案均無從使被上訴人所有
        之系爭土地為通常之使用。
、本院之判斷：
一、按土地因與公路無適宜之聯絡，致不能為通常使用者，土地
    所有人得通行周圍地以至公路。但對於通行地因此所受之損
    害，應支付償金。前項情形，有通行權人，應於通行必要之
    範圍內，擇其周圍地損害最少之處所及方法為之，民法第78
    7條定有明文。次按，民法第787條第1 項所謂土地與公路無
    適宜之聯絡，致不能為通常之使用，其情形不以土地絕對不
    通公路為限，即土地雖非絕對不通公路，因其通行困難以致
    不能為通常之使用時，亦應許其通行周圍地以至公路。又袋
    地通行權，非以袋地與公路有聯絡為已足，尚須使其能為通
    常之使用，而是否為通常使用所必要，除須斟酌土地之位置
    、地勢及面積外，尚應考量其用途，最高法院53年度台上字
    第2996號判例、87年度台上字2247號判決可資參照。故倘准
    許袋地通行之土地，不敷袋地使用、收益之基本要求，自不
    能謂已使袋地能為通常之使用。
二、經查﹕
    (一)被上訴人主張系爭土地為其所有，而同小段280-10地號土
      地為上訴人所有之事實，業據提出土地登記謄本為證（見
      原審卷第8 、9 頁），且為上訴人所不爭執，自堪信為真
      實。
    (二)又被上訴人主張其所有系爭土地，周圍均與他人土地相鄰
      ，對外無適宜之聯絡道路，為袋地乙節，業據提出地籍圖
      謄本、林務局航照圖（見原審卷第24頁、第32頁）為佐，
      復經原審及本院會同兩造現場履勘確認無訛。上訴人雖主
      張被上訴人有甲案可資通行，系爭土地非袋地云云，惟甲
      案並非適宜之聯外道路，尚不能使被上訴人所有之系爭土
      地為通常之使用（理由詳述如後），揆諸前揭說明，被上
      訴人所有之系爭土地屬袋地，自堪認定。從而被上訴人自
      得通行周圍地以至公路。
    (三)又「鄰地通行權為鄰地所有權之擴張，其目的在解決與公
      路無適宜聯絡之土地之通行問題，自應限於必要之程度，
      且應選擇對鄰地損害最少之處所為之．．．」，最高法院
      83年度台上字第1606號判決要旨可資參照。是通行之主要
      目的不僅專為調和個人所有之利害關係，且在充分發揮袋
      地之經濟效用，以促進物盡其用之社會整體利益，然其為
      所有人容忍義務之設，應於能達成上開社會利益之範圍內
      ，儘量以所有人之損害減至最低為必要。而是否為土地通
      常使用所必要，應依土地位置、地勢、面積、用途及使用
      之實際情形定之。經查：
      1.上訴人所提乙案、丙案均係沿著現況稻作與竹林風圍交
        界處而行，再分叉一向右向上而至系爭土地，另一則繼
        續沿著現況稻作與竹林風圍交界向前再向右側以至系爭
        土地等節，業據上訴人於本院審理時敘明在卷，並經本
        院會同兩造履勘屬實，有本院100 年5 月3 日、100 年
        6 月10日勘驗筆錄及附圖二複丈成果圖足按。而上訴人
        所提乙案、丙案，其盡頭與聯外道路間有一駁崁（見被
        上證六編號5 、6 照片），此駁崁與稻田垂直落差約80
        至90公分（見本院100 年6 月10日勘驗筆錄），而竹林
        與稻田間落差則有2 至3 公尺（見本院100 年5 月3 日
        勘驗筆錄），復有被上證三之照片可憑。是需役地（即
        系爭土地）與部分供役地間地勢幾近垂直，且高低落差
        甚大。上訴人雖稱被上訴人可以整地方式消弭落差，原
        審認定通行之Ａ案亦有二至三公尺之落差問題云云，惟
        乙案、丙案近3 公尺之落差，係在同小段280 、567 地
        號土地上（見附圖二所示複丈成果圖），並非被上訴人
        所有之系爭土地，且須將部分竹圍剷除，右轉向上之角
        度過小，於高低落差甚大之情形下，通行實屬不易，且
        易生危險。況乙案、丙案所欲連接之聯外道路，尚有一
        駁崁阻隔，垂直落差約80至90公分，以上訴人不爭執系
        爭土地係農作使用，有使用農機、汽車之必要（見上訴
        人100 年3 月9 日所提陳報狀），乙案、丙案顯無法達
        到系爭土地使用、收益之基本要求。至Ａ案雖有落差，
        惟此之落差乃係上訴人自行填土於其所有之同小段280-
        10地號（上訴人於本院100 年5 月3 日履勘現場時自承
        於同小段280-10地號上覆土），致該處凸出於Ｃ現況道
        路之柏油路面。而系爭土地往下斜度約20度，至上訴人
        覆土處，凸出柏油路面角度約5 、6 度之斜度等情，業
        經本院勘驗屬實，有本院100 年5 月3 日勘驗筆錄足憑
        ，是Ａ案道路本無落差，縱有斜坡，亦屬平緩，嗣後因
        人為而產生落差與自然地勢形成之落差，自難比擬，故
        上訴人此部分主張，並非可採。是以，乙案、丙案難認
        屬適宜之通行道路。
      2.上訴人另主張被上訴人得依甲案通行聯外道路部分﹕
        (1)經本院會同兩造及地政事務所勘測，甲案自聯外道路
          右轉至義民橋頭，再右轉進入產業道路，路寬約3 公
          尺，直行500 至600 公尺再右轉，斜坡緩上，兩側均
          為雜草、雜木，約3 公尺，隱約有車輛行走之痕跡，
          至盡頭再右轉，連接Ｃ現況道路，須通行13筆土地，
          通行總面積1,424 平方公尺以達聯外道路等情，有本
          院100 年5 月3 日勘驗筆錄、附圖一所示複丈成果圖
          及被上證三編號7 至19之照片可按。甲案雖有車輛通
          行之痕跡，惟明顯且平坦者，僅至鐵門處，鐵門後直
          行500 至600 公尺右轉，僅有隱約之車輛痕跡，兩側
          及隱約車痕間均為高長之雜草，且行至盡頭右轉與Ｃ
          現況道路相連處為一呈90度之轉彎，是否適宜農機、
          汽車為通常之使用，尚非無疑。況甲案路段尚設有鐵
          門，其上亦有鎖鍊（見被上證三編號10照片），則被
          上訴人所有之系爭土地是否能經由甲案通行至聯外道
          路，亦有疑慮。且甲案所需通行之土地眾多（共13筆
          ），面積亦廣，若需為農耕之通常使用，尚須為更多
          時間、勞力之花費。反觀被上訴人主張之ＡＢ案，其
          屬Ｃ現況道路之一部，而Ｃ現況道路係經上訴人及附
          近相關土地所有權人同意，經新竹縣政府設置之原有
          道路，此為上訴人所不爭執（見本院100 年3 月2 日
          準備程序筆錄第1 項），復有申請書、同意書附於原
          審卷第10至20頁。而兩造均不否認除同小段280-10地
          號上覆土以外之Ｃ現況道路均舖有柏油路面（見本院
          100 年5 月3 日勘驗筆錄），復有被上證二編號17至
          22照片足證，是兩造就系爭土地及同小段280-10地號
          土地前即以Ｃ現況道路作為對外通路以通行至竹14線
          道路。
        (2)上訴人雖主張Ｃ現況道路前因颱風崩塌無法再作道路
          使用，且經新竹縣政府同意，所有人可各自取回使用
          云云，惟上訴人自承崩塌處為Ｃ現況道路之後方（見
          民事上訴狀第3 頁），而系爭土地所欲通行之Ｃ現況
          道路，除上訴人所有同小段280-10地號土地上有覆土
          外，其餘部分並無阻礙即可達竹14線道路，業據本院
          履勘明確，是Ｃ現況道路之崩塌，並無礙於被上訴人
          依原設置之Ｃ現況道路為通行。至新竹縣政府是否同
          意所有權人取回土地使用，不唯上訴人未提出事證證
          明，且縱所述為真，亦不影響袋地所有人之通行權，
          是上訴人所述，不足採信。
        (3)上訴人又主張其所有之同小段280-10地號土地非袋地
          ，且無意再將之作為道路使用云云，惟同小段280-10
          地號土地其四鄰均為土地，且據本院於100 年5 月3
          日現場履勘時地政人員表示系爭土地目視所及並無聯
          外道路，則與系爭土地相鄰之上訴人所有同小段280-
          10地號土地，自亦無可與公路相通之道路，況若非袋
          地，上訴人何須「另尋其他與土地邊界相鄰道路對外
          聯絡」（見民事上訴狀第3 頁），是上訴人所有之同
          小段280-10地號土地有使用鄰地土地接連聯外道路之
          必要。至上訴人是否使用Ａ案以與聯外道路聯絡，乃
          上訴人之權益，惟無拘束其他袋地所有人之效力，是
          上訴人此部分主張，並無所據。
        (4)上訴人另以被上訴人主張之Ａ案將使其所有之同小段
          280-10地號土地自中分割為兩半而不利土地之使用，
          且有其他土地所有權人不同意被上訴人使用云云，惟
          Ｃ現況道路乃上訴人出具同意書同意新竹縣政府興建
          ，則就同小段280-10地號土地因Ｃ現況道路之經過致
          土地一分為二，上訴人自應有所知悉，卻仍出具同意
          書，顯見其認土地一分為二並不影響其對土地之利用
          。且Ｃ現況道路原即供兩造及相鄰土地之人通行之用
          ，斯時，上訴人既能有效利用同小段280-10地號土地
          ，自不會因現時被上訴人以Ａ案為通行道路而有不利
          上訴人使用之情形發生，況上訴人於本院審理時稱「
          若縣政府願意重新整理，打通道路的話，我們願意」
          （見本院100 年3 月2 日準備程序筆錄），是以，若
          Ａ案對上訴人使用同小段280-10地號土地有所不利，
          上訴人何以願意再提供同小段280-10地號土地同樣位
          置供縣政府開通道路之用，是上訴人所稱不利於土地
          使用，尚難採信。至上訴人所稱Ｃ現況道路所通行之
          同小段567 地號所有人不同意被上訴人通行乙節，業
          經該地所有權人即訴外人周延錦於100 年1 月16日出
          具同意書同意在案，有同意書紙足佐（即被上證一）
          。而Ｃ現況道路通行其他土地之所有人並無事證可證
          有否認被上訴人通行之情，是上訴人此部分主張，亦
          不足採。
        (5)綜上，本院審酌上情，以被上訴人主張之ＡＢ案已具
          道路形貌，且舖設有可供平順通行之柏油路面，可即
          時作為對外通行之用，雖目前堆置土石於其上，然其
          旁之土地除部分種植香蕉外，其餘部分為雜草（見原
          審99年9 月16日勘驗筆錄，即原審卷第69頁），未為
          有效之利用，且同小段280-10地號土地為袋地，已如
          上所述，上訴人仍有利用原設置之道路對外聯絡通行
          至竹14線道路之必要，以ＡＢ案供被上訴人通行，對
          上訴人所生之損害或不利影響尚小，影響周圍地所有
          權人之人數亦不多。相較上訴人主張之甲案須通行13
          筆土地，面積廣達1,424 平方公尺，影響周圍地之所
          有權人人數甚多，且途中設有鐵門有無法隨時通行之
          疑慮，而四周雜草叢生，轉角角度呈90度垂直，難為
          通常之使用，且ＡＢ案原已闢為道路供作通行之用，
          甲案尚須為額外時間、勞力之支出始可供通行之用，
          從而可認被上訴人主張ＡＢ案，確係屬對通行之周圍
          土地損害甚小之方式。惟系爭土地，地目田，為山坡
          地保育區，屬農牧用地，而被上訴人亦主張係為農作
          使用，故為使被上訴人所有之系爭土地發揮通常之使
          用，則通行之範圍自應以一般農機得以通行為適當。
          另曳引機與插秧機之寬度為2.125 公尺至2.2 公尺間
          ，有被上訴人所提出之型錄規格表可參（見原審卷第
          63至67頁），故通行道路路寬3 公尺應足供被上訴人
          所有之系爭土地為通常之利用，準此，以Ａ案、面積
          117 平方公尺土地作為被上訴人對外通行聯絡之用，
          對上訴人造成之不利影響甚小，且能符合被上訴人土
          地之通常使用，應認係屬對通行之周圍土地損害甚小
          之方式。
三、從而，被上訴人請求確認就上訴人所有之同小段280-10地號
    土地有通行權，原審並認被上訴人就Ａ案有通行權，且諭知
    上訴人就Ａ案通行道路不得設置任何障礙物及妨礙被上訴人
    通行及應容忍被上訴人於上開土地上開設道路通行，於法並
    無違誤，上訴意旨猶指摘原判決不當，求予廢棄改判，為無
    理由，應予駁回。
四、本件判決基礎已臻明確，兩造其餘之攻擊或防禦方法及所用
    之證據，經本院斟酌後，認均不足影響本判決之結果，自無
    逐一詳予論駁之必要，併此敘明。
五、據上論結，本件上訴為無理由，依民事訴訟法第436 條之1
    第3 項、第449 條第1 項、第78條，判決如主文。
中    華    民    國  100     年    10    月    12    日
                  民事第二庭    審判長法  官  盧玉潤
                                      法  官  陳順珍
                                      法  官  彭洪英
以上正本係照原本作成。
不得上訴。
                                      書記官  謝國聖
中    華    民    國  100     年    10    月    12    日